臺灣板橋地方法院民事裁定　　　　　　　100年度抗字第109號
抗　告　人　財團法人臺灣省臺北縣板橋市北極宮
法定代理人　王清水
上列當事人聲請變更捐助暨組織章程事件，抗告人對於本院民國
100年6 月17日所為之100年度法字第33號裁定提起抗告，本院裁
定如下：
    主  文
抗告駁回。
抗告費用新臺幣壹仟元由抗告人負擔。
    理  由
一、本件抗告意旨略以：
  (一)本法人原捐助章程內容不完全，重要之管理方法不具備，故
    經由第2屆第2次之董監事會提案予修改。
  (二)本法人原捐助章程第10條之條款僅作會計年度之規定，會計
    制度之建立、帳簿之設置及經費收支之核銷，年度收支預決
    算及工作計畫審議備查，法人基金之存放皆未明列規定，故
    新增修改第10條至第13條相關條款做為本法人之依循。
  (三)原捐助章程第11條雖列有董、監事之選舉方式，然本法人為
    免除董、監事人數過少，決議事項少數人即得專斷，故於修
    改後第14條增列董、監事之人數，以建全法人之議事。另增
    加「董事長一職得連選一任」之約束，除避免發生常年董事
    長結黨營私之顧慮，並減少內部派系之產生。
  (四)為免董事長或常務監事拒不開會議事，故於修改後第25條及
    26條增加拒不開會之處理及討論事項之決議人數。第27條並
    新增董、監事委託出席之規定。
  (五)經刪除之原章程第7條，係依前司法行政部68年4月10日函民
    字第03294 號函之意旨略以「查財團法人之成立須以公益為
    目的，所謂公益係指社會不特定之多數人可以分享之利益而
    言。…」本法人未免流於圖利法人信徒並有違上開規定，故
    刪除該條文。然不管是否具備信徒身分，本法人對於急難救
    助之事項皆持續量力辦理。
  (六)經刪除之原章程第24條，係參酌主管機關之財團法人捐助章
    程範例後予以刪除，並新增修改第28、29條條文予以規定。
  (七)依司法院祕書長71年7月1日秘台廳一字第01467 號函略以「
    業經設立登記之宗教財團法人，其捐助章程內，如訂定以信
    徒大會為最高權力之意思機關或以信徒代表大會為最高議決
    機關，均為民法有關財團法人之規定不合。…」及內政部74
    年2月5日台內法字第2907150 號函略以「…宗教財團法人捐
    助章程訂有信徒大會之地位與職權者，應僅限於選舉或罷免
    董（監）事而不得為財團法人之意思機關或最高權力機關。
    …」，審度其意，信徒大會於財團法人之職權僅於董、監事
    之選舉罷免，本法人之捐助章程亦於原14條明定信徒大會之
    權限為(一)選舉董、監事。(二)其他建議事項。
  (八)本裁定理由第3 點略以「…準此則章程成立時既規定須經信
    徒大會決議通過，同理，如有變更章程時自亦須經信徒大會
    決議通過，始為正辦。…」除不符法旨，亦違反本法人捐助
    章程之規定。
  (九)本法人係基於法人組織不完全及重要之管理方法不具備而予
    聲請裁定捐助章程變更，對法人之目的並未變更，更無違捐
    助人之真意。爰提起本件抗告，聲明廢棄原裁定，並准予抗
    告人依附件所示之捐助章程變更等語。
二、按「財團之組織及其管理方法，由捐助人以捐助章程或遺囑
    定之。捐助章程或遺囑所定之組織不完全，或重要之管理方
    法不具備者，法院得因主管機關、檢察官或利害關係人之聲
    請，為必要之處分」、「為維持財團之目的或保存其財產，
    法院得因捐助人、董事、主管機關、檢察官或利害關係人之
    聲請，變更其組織。」民法第62條、第63條定有明文。又民
    法第62條規定，財團之組織及其管理方法，由捐助人以捐助
    章程或遺囑定之。捐助章程或遺囑所定之組織不完全，或重
    要之管理方法不具備者，法院得因主管機關、檢察官或利害
    關係人之聲請，為必要之處分，是依該條規定聲請法院就捐
    助章程為必要處分者，以財團之組織不完全，或重要之管理
    方法不具備為要件。同法第63條規定，為維持財團之目的或
    保存其財產，法院得因捐助人、董事、主管機關、檢察官或
    利害關係人之聲請，變更其組織。依該條規定聲請變更財團
    組織者，亦以維持財團之目的或保存其財產之必要為限。至
    於財團名稱、設立宗旨、業務範圍、目的事業之變更，非屬
    財團組織有關之事項，亦與財團之管理方法無涉，與民法第
    62條、第63條所定得聲請法院為章程之必要處分或變更組織
    要件不符，自不在得聲請之列。至因情事變更，致財團之目
    的不能達到時，依民法第65條規定，則應由主管機關斟酌捐
    助人之意思，變更其目的及其必要之組織，或解散之（最高
    法院85年台抗字第320號裁定意旨參照）。
三、經查：
  (一)本件抗告人雖主張原捐助章程內容不完全，重要之管理方法
    不具備，故經由第2屆第2次之董監事會提案予修改云云，惟
    按財團法人性質為他律法人，捐助章程有欠完備時，不能由
    董事會或董監事聯席會議以決議方式變更，捐助人不得自行
    補充，捐助章程亦不得訂定董事會有修改章程之權限。是以
    ，捐助章程所訂組織不完全或重要方法不具備時，須依民法
    第62條、第63條或第65條（屬主管機關權責）規定程序處理
    。查依附件捐助暨組織章程修改對照表所示，其中修正後第
    10條至第13條固係相關會計制度建置之管理方法補充規定，
    另修正後第14條固係董監事人數、選舉產生方式等組織之補
    充規定，惟抗告人竟以董監事聯席會議決議方式（見原裁定
    卷第5頁至第8頁）為章程修改及刪除原第7 條「信徒如有急
    難事故得向本宮申請救助」及上開第24條「本章程經信徒大
    會通過，並經董事會審核，送請主管機關核備後施行」之章
    程條文依據，然抗告人之捐助章程並無變更章程之相關規定
    ，足見抗告人之上開董監事會議決議要無依憑。職此，原裁
    定已指明：章程成立時既規定須經信徒大會決議通過，同理
    ，如有變更章程時自亦須經信徒大會決議通過等情（見原裁
    定第3頁），供抗告人為參酌，應屬妥適。
  (二)其次，有關原捐助章程第三章信徒第5條至第8條則載明該財
    團法人之信徒資格、權利義務及處分除名事宜；第四章財務
    會計第9 至10條則載明該財團法人之財產，且均係由信徒捐
    助及會計年度；第五章組織及職權第11條至第18條則載明董
    、監事會之人數、選舉產生方式及任期，代表機關及顧問、
    總幹事之設置，信徒大會及董、監事會之職權行使及董、監
    事、顧問、總幹事之報酬支給；第六章會議第19條至第25條
    則載明信徒大會、董事會、監事會召集決議方式，解散後財
    產之歸屬及載明該章程經信徒大會通過，並經董事會審核，
    送請主管機關核備後施行等情，則該財團法人之組織及其重
    要管理方法於原捐助暨組織章程，本已有相當完備之規定，
    並無組織不完全，或重要之管理方法不具備之情形，是抗告
    人依法聲請法院為必要之處分，實於法不合；至附件「修改
    後條文」欄第1條至第4條則係法人名稱、事務所地址、宗旨
    目的及用語之變更，非屬組織不完全或重要管理方法不具備
    之情形，揆諸上揭說明，僅須向主管機關辦理變更登記即為
    已足，毋庸向本院聲請裁定變更。故抗告人此部分之聲請，
    亦於法不合。綜上所述，抗告人提起本件抗告，請求廢棄原
    裁定，並為適當之必要處分，為無理由，應予駁回。
四、據上論結，本件抗告為無理由，依非訟事件法第44條第1 項
    、第21條第1項前段，裁定如主文。
中    華    民    國    100    年    7    月    28    日
                  民事第一庭   審判長法  官  李世貴
                                     法  官  許瑞東
                                     法  官  黎文德
以上正本係照原本作成。
如不服本裁定，僅得於收受本裁定正本送達後10日內，以適用法
規顯有錯誤為理由，向本院提出再抗告狀，（須附繕本一份及繳
納再抗告裁判費新臺幣1,000元），經本院許可後始可再抗告。
中    華    民    國    100    年    7    月    28    日
                                     書記官  呂昆